【裁判字號】    99,訴,31
【裁判日期】    990517
【裁判案由】    違反臺灣地區與大陸地區人民關係條例等
【裁判全文】
臺灣花蓮地方法院刑事判決                99年度訴字第31號
公  訴  人  臺灣花蓮地方法院檢察署檢察官
被      告  甲○○
上列被告因違反臺灣地區與大陸地區人民關係條例等案件，經檢
察官提起公訴（97年度偵字第3505號），被告於本院準備程序中
就被訴之事實為有罪之陳述，經合議庭評議後，裁定由受命法官
獨任進行簡式審判程序，本院判決如下：
    主  文
甲○○共同連續違反不得使大陸地區人民非法進入臺灣地區之規
定，處有期徒刑壹年，減為有期徒刑陸月，如易科罰金，以銀元
參佰元即新臺幣玖佰元折算壹日。
    事  實
一、甲○○並無與大陸女子結婚之真意，竟與徐文福、蘭秀福（
    此2 人均另經臺灣花蓮地方法院檢察署檢察官為不起訴處分
    ）基於使大陸地區人民非法進入臺灣地區之概括犯意聯絡，
    並與徐文福、蘭秀福、大陸地區人民鄭妹珍（另經臺灣花蓮
    地方法院檢察署檢察官為職權不起訴處分）共同基於使公務
    員登載不實之概括犯意聯絡，於民國90年11月10日經徐文福
    介紹由蘭秀福帶同甲○○前往大陸地區，而由甲○○於90年
    11月26日在福建省福州市與大陸地區女子鄭妹珍公證結婚，
    並取得該地之結婚公證書及我國財團法人海峽交流基金會證
    明書後，隨即於91年1月2日，由蘭秀福帶同甲○○至花蓮縣
    花蓮市戶政事務所辦理結婚戶籍登記，使該事務所人員將渠
    等結婚及配偶等不實事項，登載於職務上所掌之戶籍登記簿
    上，且據以核發載有相同不實事項之戶籍謄本，足生損害於
    戶政機關對於結婚戶籍登記管理之正確性。嗣蘭秀福與甲○
    ○分別填具「大陸地區人民進入臺灣地區保證書」及「大陸
    地區人民進入臺灣地區旅行證申請書」等文件，連同上開登
    載有前述結婚不實事項之戶籍謄本等文件，連續向內政部警
    政署入出境管理局（下稱境管局，業已改制為內政部入出國
    及移民署）以依親為由，申請辦理鄭妹珍進入臺灣地區之旅
    行證，經境管局實質審查後未發現有異，核發鄭妹珍旅行證
    ，准其入境臺灣，鄭妹珍遂於91年2月1日、92 年4月20日非
    法進入臺灣地區，足以生損害於入出境管理機關對於大陸配
    偶入境審查之正確性。
二、案經內政部入出國及移民署專勤事務第一大隊花蓮縣專勤隊
    報告臺灣花蓮地方法院檢察署檢察官偵查起訴。
    理  由
一、按刑事訴訟法第273條之1第1 項規定，除被告所犯為死刑、
    無期徒刑、最輕本刑為3 年以上有期徒刑之罪、或高等法院
    管轄第一審案件者外，於審判期日前之程序進行中，被告先
    就被訴事實為有罪之陳述時，審判長得告知被告簡式審判程
    序之旨，並聽取當事人、代理人、辯護人及輔佐人之意見後
    ，裁定進行簡式審判程序。經查，本件被告甲○○被訴違反
    違反臺灣地區與大陸地區人民關係條例等案件，為前開不得
    進行簡式審判程序以外之案件，且被告於本院行準備程序時
    就被訴事實為有罪之陳述，經本院告知被告簡式審判程序之
    旨，並聽取被告之意見後，爰依前開刑事訴訟法第273條之1
    第1 項之規定，當庭裁定改依簡式審判程序並由受命法官獨
    任審判之，合先敘明。
二、上開事實，業據被告甲○○於本院審理時坦承不諱，核與證
    人乙○○於警詢、偵查中之證述、證人徐文福於檢察事務官
    偵查中之陳述情節相符，並有旅客入出境紀錄查詢表、大陸
    地區人民申請來台查詢表、結婚登記申請書、結婚證明書、
    財團法人海峽交流基金會認證書各1 份在卷可按。被告上開
    自白與事實相符，堪信其為真。是以本件事證已臻明確，被
    告犯行堪予認定，應依法論科。
三、查被告行為後，臺灣地區與大陸地區人民關係條例於92年10
    月29日經總統令修正公布全文，嗣經行政院同年12月29日院
    臺秘字第0920069517號令發布第79條，該條文自92年12月31
    日施行；刑法部分條文亦於94年2月2日修正公布，95年7月1
    日施行，而修正後刑法第2條第1項規定：「行為後法律有變
    更者，適用行為時之法律。但行為後之法律有利於行為人者
    ，適用最有利於行為人之法律。」係規範行為後法律變更所
    生新舊法律比較適用之準據法，於新法施行後，應適用修正
    後刑法第2條第1項之規定，為「從舊從輕」之比較。且於比
    較時應就罪刑有關之共犯、未遂犯、想像競合犯、牽連犯、
    連續犯、結合犯，以及累犯加重、自首減輕暨其他法定加減
    （如身分加減）與加減例等一切規定，綜其全部罪刑之結果
    而為比較，且就比較之結果，須為整體之適用，不能割裂分
    別適用各該有利於行為人之法律，此即法律變更之比較適用
    所應遵守之「罪刑綜合比較原則」及「擇用整體性原則」。
    再從刑附屬於主刑，除法律有特別規定者外，依主刑所適用
    之法律（參見最高法院24年上字第4634號判例、27年上字第
    2615號判例、及最高法院95年度第8 次刑事庭會議決議意旨
    ），茲就本件新舊法比較結果說明如下：
（一）刑法第28條，將舊法之「實施」修正為「實行」。原「實
      施」之概念，包含陰謀、預備、著手及實行等階段之行為
      ，修正後僅共同實行犯罪行為始成立共同正犯。是新法共
      同正犯之範圍已有限縮，排除陰謀犯、預備犯之共同正犯
      。新舊法之共同正犯範圍既因此而有變動，自屬犯罪後法
      律有變更（最高法院96年度臺上字第934 號判決參照）。
      然就本案而言，被告無論依新舊法，均成立共犯，適用新
      法並未對被告較為有利。
（二）刑法第214條法定刑罰金部分，依修正後刑法第33條第5款
      之規定，最低額為新臺幣1,000 元，惟依被告行為時之修
      正前刑法第33條第5款規定，罰金之最低額僅新臺幣3元。
      比較修正前、後之刑罰法律，適用修正後之規定，對被告
      顯未有利。
（三）刑法第41條第1 項前段關於易科罰金之規定，修正為「犯
      最重本刑為5年以下有期徒刑以下之刑之罪，而受6個月以
      下有期徒刑或拘役之宣告者，得以新臺幣1,000元、2,000
      元或3,000元折算1日，易科罰金」；惟修正前依罰金罰鍰
      提高標準條例第2 條提高時，易科罰金之折算標準最高為
      銀元300元，最低為銀元100元即新臺幣900元或300元。比
      較結果，以修正前規定對被告較為有利。
（四）刑法第55條關於牽連犯之規定業經刪除，依修正後之規定
      ，被告所犯各罪，應予分論併罰，則比較新舊法結果，以
      適用被告行為時之法律即修正前刑法第55條牽連犯之規定
      ，較有利於被告。
（五）被告行為後，刑法第56 條關於連續犯之規定，業於94年1
      月7日修正通過刪除，並於95年7 月1日施行。此刪除雖非
      犯罪構成要件之變更，但顯已影響行為人刑罰之法律效果
      ，自屬法律有變更，依新法第2條第1項規定，比較新、舊
      法適用結果，數行為依新法規定原則上應予併罰，惟依舊
      法連續犯規定，得從一重處斷，是以仍應適用較有利於被
      告之行為時法律即舊法關於連續犯之規定。
（六）臺灣地區與大陸地區人民關係條例第79 條第1項原規定為
      ：「違反第15條第1款規定者，處5年以下有期徒刑、拘役
      或科或併科新臺幣500,000 元以下罰金。」，修正後則為
      ：「違反第15條第1 款規定者，處1年以上7年以下有期徒
      刑，得併科新臺幣1,000,000 元以下罰金。」經新舊法比
      較，以舊法有利於被告。
    本院經綜合全部罪刑之結果，在適用「罪刑綜合比較原則」
    、「擇用整體性原則」（最高法院27年上字第2615號判例意
    旨參照），本案應一體適用被告行為時之法律對其較為有利
    。
四、核被告所為，係犯刑法第216條、第214條之行使明知為不實
    之事項，而使公務員登載於職務上所掌之公文書罪及修正前
    臺灣地區與大陸地區人民關係條例第79條第1項、第15條第1
    款之使大陸地區人民非法進入臺灣地區罪。被告使公務員登
    載不實之低度行為，應為行使之高度行為所吸收，不另論罪
    。被告與蘭秀福、徐文福就上開犯行，有犯意聯絡及行為之
    分擔，為共同正犯。另被告與大陸地區人士鄭妹珍就行使使
    公務員登載不實公文書之犯行，有犯意聯絡及行為之分擔，
    為共同正犯。又被告多次行使使公務員登載不實文書罪及多
    次使大陸地區人民非法進入臺灣地區，其時間緊接，犯罪構
    成要件相同，顯係基於概括犯意為之，應依修正前刑法第56
    條規定，論以連續犯，並加重其刑。被告所犯行使使公務員
    登載不實之文書罪與使大陸地區人民非法進入臺灣地區罪二
    罪間，復有方法結果之關係，為牽連犯，應依修正前刑法第
    55條後段規定，從一重之使大陸地區人民非法進入臺灣地區
    罪處斷。檢察官雖未就被告使鄭妹珍第2 次進入臺灣地區犯
    行於起訴書犯罪事實欄中敘明，惟該部分犯行與已敘及部分
    ，有連續犯之裁判上一罪關係，為起訴效力所及，且公訴檢
    察官於本院審理時亦已補充此部分之犯罪事實，本院自得併
    與審理，附此敘明。
五、爰審酌政府基於人道之考量，而准許大陸地區配偶得以入境
    臺灣地區，然此良法美意，竟成為近年大陸地區人士利用假
    結婚方式進入臺灣地區，並從事非法打工業等不法行為之管
    道，不僅嚴重影響社會經濟及秩序，甚或造成國家安全重大
    危機，有礙於政府對入出國之管理與國家安全之維護，形成
    政府人口政策之缺口，惟考量被告犯後坦承犯行暨其犯罪動
    機、目的、手段、生活狀況及智識程度等一切情狀，量處如
    主文所示之刑，以資警惕。查被告犯罪之時間，係於96 年4
    月24日以前，符合減刑條件，應依中華民國九十六年罪犯減
    刑條例第2條第1項第3 款之規定，就其犯上開之罪所宣告之
    刑，減其刑期二分之一，如主文所示，並諭知易科罰金之折
    算標準。
據上論斷，應依刑事訴訟法第299條第1項前段，修正前臺灣地區
與大陸地區人民關係條例第79條第1項、第15條第1 款，刑法第2
條第1項前段、第11條前段、第216條、第214 條，修正前刑法第
28條、第55條、第56條、第41條第1 項前段，中華民國九十六年
罪犯減刑條例第2條第1項第3款、第7 條、第9條，廢止前罰金罰
鍰提高標準條例第1條前段、第2條，現行法規所定貨幣單位折算
新臺幣條例第2條，判決如主文。
本案經檢察官黃蘭雅到庭執行職務
中    華    民    國    99    年    5    月    17    日
                  刑事第四庭    法  官  魏俊明
以上正本證明與原本無異。
如不服本判決應於收受送達後10日內向本院提出上訴書狀，並應
敘述具體理由。其未敘述上訴理由者，應於上訴期間屆滿後20日
內向本院補提理由書(均須按他造當事人之人數附繕本)「切勿逕
送上級法院」。
中    華    民    國    99    年    5     月    17    日
                                書記官
附錄本判決論罪之法律條文：
（修正前）臺灣地區與大陸地區人民關係條例第79條第1項
違反第15條第1款規定者，處5年以下有期徒刑、拘役或科或併科
新臺幣50萬元以下罰金。
修正前臺灣地區與大陸地區人民關係條例第15條第1款
左列行為不得為之：
一  使大陸地區人民非法進入臺灣地區。
二  招攬臺灣地區人民未經許可使之進入大陸地區。
三  使大陸地區人民在臺灣地區從事未經許可或與許可目的不符
    之活動。
四  僱用或留用大陸地區人民在臺灣地區從事未經許可或與許可
    範圍不符之工作。
五  居間介紹他人為前款之行為。
中華民國刑法第216條
行使第210條至第215條之文書者，依偽造、變造文書或登載不實
事項或使登載不實事項之規定處斷。
中華民國刑法第214條
明知為不實之事項，而使公務員登載於職務上所掌之公文書，足
以生損害於公眾或他人者，處3年以下有期徒刑、拘役或5百元以
下罰金。

司法院資訊處製作；財團法人民間司法改革基金會備份。
